臺灣高等法院臺中分院民事判決　　　　 100年度家上字第24號
上　訴　人　李源益
訴訟代理人　蕭慶鈴律師
被上訴人　　何秀珠
訴訟代理人　李政宜
上列當事人間請求離婚事件，上訴人對於中華民國99年12月31日
臺灣臺中地方法院99年度婚字第916號第一審判決提起上訴，本
院於100年3月15日言詞辯論終結，判決如下：
    主  文
上訴駁回。
第二審訴訟費用由上訴人負擔。
    事實及理由
壹、程序方面
    按原告本於數項離婚事由提起離婚之訴，係合併提起數宗形
    成之訴，可致同一之法律效果，此種起訴之形態，學者謂之
    為重疊的訴之合併；其訴訟標的雖有數項，而僅有單一之聲
    明，法院應就原告所主張之數項訴訟標的逐一審理，如認定
    其中一項訴訟標的為有理由，固可即為原告勝訴之判決，惟
    必須認定原告所主張之各項訴訟標的均無理由時，始得為其
    敗訴之判決（最高法院86年度台上字第997號判決可供參考
    ）。然若原告以單一之聲明，主張二以上訴訟標的，而請求
    法院擇一訴訟標的為其勝訴之判決者，乃所謂選擇訴之合併
    ，原告依其中之一訴訟標的可獲全部受勝訴判決時，法院固
    得僅依該項訴訟標的而為判決，對於其他訴訟標的無庸審酌
    ；惟如各訴訟標的對於原告判決之結果不同，法院自應擇對
    原告最為有利之訴訟標的而為裁判（最高法院94年度台上字
    第2311號判決可供參考）。惟當事人究係請求就數項訴訟標
    的均為裁判或擇一為其勝訴之判決，法院應行使闡明權以了
    解其真意所在（最高法院89年度台上字第602號判決可供參
    考）。查本件上訴人於原審係本於民法第1052條第1項第3款
    、第2項之數項離婚事由提起離婚之訴，有民事起訴狀在卷
    可憑，其係合併提起數宗形成之訴，可致同一之法律效果；
    而經原審依前開說明行使闡明權後，上訴人主張就系爭數項
    離婚事由，請求法院擇一訴訟標的為其勝訴之判決（見原審
    卷第27頁反面），則本件訴訟乃所謂選擇訴之合併，當依前
    開說明處理，合先敘明。
貳、實體方面
一、上訴人方面
(一)、上訴人於原審起訴主張：兩造為夫妻，婚後感情初尚篤洽，
    詎自88年間起，被上訴人即不願煮飯、洗衣、做家事，每天
    藉故與伊吵鬧且屢以言語侮辱、嘲諷伊，甚至於伊至兒子處
    拿滷肉飯，亦遭被上訴人揶揄、嘲笑，造成伊精神上感到極
    大痛苦，依最高法院69年台上字第669號判例意旨，顯有對
    伊施以不堪同居虐待之情事。又伊因不堪忍受被上訴人之冷
    言諷刺、嘲弄，遂於88年11月間離家出走，另在外租屋居住
    ，迄今已達11年、將近12年之久，且兩造於分居期間均無往
    來，被上訴人亦完全沒有挽回婚姻、重修舊好之意，兩造婚
    姻已生破綻而無法回復之希望，顯有難以維持婚姻之重大事
    由存在，而伊對該事由之發生並無可歸責之處，或縱有可歸
    責之處，亦認被上訴人應負較重之責任。為此，爰依民法第
    1052條第1項第3款、同條第2項之規定提起本訴，請求就上
    開訴訟標的法律關係擇一判決勝訴並聲明求為准與被上訴人
    離婚之判決。
(二)、上訴人於本院補充陳述：被上訴人都用語言攻擊，伊是一忍
    再忍，實在無法再忍，才於88年11月30日那天晚上離家出走
    的。又兩造婚後於88年11月間即已分居，迄今已達11年、將
    近12年之久，且被上訴人於兩造分居期間，完全沒有挽回婚
    姻、重修舊好之意。而兩造分居期間彼此關係未見改善，更
    無任何積極彌補婚姻裂痕之舉，任令婚姻狀況益加惡化，此
    等毫無所謂之態度，堪認被上訴人已無維繫婚姻之心意，兩
    造徒有夫妻之名而無夫妻之實，與夫妻以共同生活、共創幸
    福家庭生活之本質相悖。兩造間之感情已因時空距離因素嚴
    重破壞，可見兩造主觀上均無維繫婚姻之意願，客觀上亦無
    法期待雙方有回復共同生活之可能，兩造之婚姻已生破綻，
    任何人處於同一情境，均將喪失繼續維持婚姻希望之程度，
    顯有難以維持婚姻之重大事由存在，自無再強求兩造維持婚
    姻之名，而無婚姻之實之必要。況觀之被上訴人之所以不願
    意離婚，僅是中國人傳統觀念，而認離婚有失顏面而已，益
    見兩造之婚姻並無維持之必要。又伊對前開難以維持婚姻事
    由之發生並無可歸責之處，或縱有可歸責之處，亦認被上訴
    人應負較重之責任，故伊依民法第1052條第2項之規定，訴
    請離婚，為有理由等語。
二、被上訴人方面
(一)、被上訴人則以：伊沒有以言語譏諷上訴人，且家事均由伊一
    人在做，上訴人之主張並不實在。兩造因金錢問題吵架，上
    訴人自88年起離家出走，迄今均無返家或電話紀錄，並不管
    伊及兩造所生兒子之生活。而此十幾年期間，兩造所生子女
    一直都有和上訴人聯絡，且規勸上訴人返家團聚，惟遭上訴
    人拒絕，故上訴人之主張無理由等語，資為抗辯。
(二)、被上訴人於本院補充抗辯：夫妻應互相保持其共同生活之圓
    滿及幸福，上訴人以往之過錯，家人均能原諒，並無難以共
    同相處之虞。伊因為還愛上訴人，希望上訴人能覺悟早日返
    家團圓，絕非係因顧及中國人傳統觀念，而認離婚有失顏面
    ，且伊於上訴人離家期間，尚且與兒子4人努力工作，一方
    面還鄰居債務，一方面還房貸，然經過十幾年後，上訴人得
    知債務均還清，且房地已過戶大兒子名下，提起本件離婚訴
    訟。然伊係責任較輕一方，都因還很愛上訴人，而不與其計
    較，本件自無離婚之必要等語。
三、原審經審酌兩造所提出之攻擊防禦方法後，以並無證據足資
    證明上訴人有受被上訴人不堪同居虐待，與兩造有難以維持
    婚姻之重大事由存在且雙方之有責程度相同，或被上訴人責
    任較重等事實，而認上訴人依民法第1052條第1項第3款、第
    2項之規定請求與被上訴人離婚，均無理由，據此駁回上訴
    人於原審之請求。上訴人聲明不服，提起上訴，求為：(一)原
    判決廢棄。(二)上廢棄部分，請准上訴人與被上訴人離婚。(三)
    第一審及第二審訴訟費用由被上訴人負擔。被上訴人答辯聲
    明：(一)上訴駁回。(二)第一、二審訴訟費用由上訴人負擔。
四、得心證之理由
(一)、兩造於64年間結婚，現婚姻關係仍存續中，上訴人自88年間
    起即獨居在外迄今，致兩造間並無共同生活之實，業據上訴
    人陳明於卷，且為被上訴人所不爭執，並有戶籍謄本在卷足
    參，此部分事實堪予認定。
(二)、按兩造按夫妻之一方受他方不堪同居之虐待者，得請求法院
    判決離婚，民法第1052條第1項第3款定有明文；所謂不堪同
    居之虐待，係指與以身體或精神上不可忍受之痛苦，致不堪
    繼續同居者而言。又維護人格尊嚴與確保人身安全，為我國
    憲法保障人民自由權利之基本理念；增進夫妻情感之和諧，
    防止家庭暴力之發生，以保護婚姻制度，亦為社會大眾所期
    待。是前開所稱不堪同居之虐待，應就具體事件，衡量夫妻
    之一方受他方虐待所受侵害之嚴重性，斟酌當事人之教育程
    度、社會地位及其他情事，是否已危及婚姻關係之維繫以為
    斷；若受他方虐待已逾越夫妻通常所能忍受之程度而有侵害
    人格尊嚴與人身安全者，即不得謂非受不堪同居之虐待，亦
    經大法官會議釋字第372號解釋明確（最高法院90年度台上
    字第353號判決參照）。次按民法第1052條第2項規定：有前
    項以外之重大事由，難以維持婚姻者，夫妻之一方得請求離
    婚，但其事由應由夫妻之一方負責者，僅他方得請求離婚；
    立法旨趣在符合現代多元化社會之需要，使裁判離婚之事由
    較富彈性，當婚姻破裂時，夫妻已無共同生活之實質時，即
    得請求離婚；又婚姻如有難以維持之重大事由，於夫妻雙方
    均須負責時，應比較雙方之有責程度，僅責任較輕之一方，
    得向責任較重之他方請求離婚，如雙方之有責程度相同，則
    雙方均得請求離婚，以符公平；是婚姻是否難以維持，應斟
    酌破壞夫妻共同生活之具體情事，是否客觀上達於動搖夫妻
    之共同生活，致夫妻已喪失維持婚姻之意欲以為斷，亦即婚
    姻是否已生破綻而無回復之希望，其難以維持婚姻之事實，
    是否已達於倘處於同一境況，任何人均將喪失維持婚姻希望
    之程度以決之。
(三)、上訴人雖以受有不堪同居虐待作為其提起本件離婚訴訟之原
    因事實，然被上訴人否認有何言詞或精神虐待上訴人之情事
    ，上訴人於原審雖又列舉(1)64年間結婚時，被上訴人娘家原
    稱不收禮金，嗣照收禮金，感覺受騙、及被上訴人嫁妝用紅
    紙寫稻穀120石，但並未拿出嫁妝，(2)婚後被上訴人雖表示
    要向娘家拿三萬元讓其買做傢俱之大台機器，但未拿錢出來
    、(3)71年間伊因工程款被倒，轉往太平發展，被上訴人則負
    責算帳及管帳，但有時客戶急著要貨，叫被上訴人協助組合
    被上訴人不願意配合，(4)74年初因客戶要求做一件4×8的圓
    框，伊要求被上訴人幫忙，被上訴人不情願幫忙，造成其中
    一支圓角差點射中伊身體，又被上訴人於79年間連著三次提
    出離婚，要伊給被上訴人200萬元，(5)80年間伊房子增建，
    她說給包商的錢總共花了200萬元，伊表示沒有那麼多，被
    上訴人改說係178萬元，但伊仍表示沒那麼多，…且兩造自
    結婚後兩造每年均有爭吵，伊均忍讓下來，(6)84年被上訴人
    跌倒，一年後才要開刀，86年間因兩造吵架，故等小兒子（
    即證人李政宜）當兵休假回來才叫他帶被上訴人去醫院開刀
    ，85年初兩造又吵架，上訴人跑到嘉義陳青年那裡工作，被
    上訴人通知小兒子說伊離家出走，伊小兒子說要逃兵，伊才
    回來。(7)81-83年間某年之初二，因兩造剛吵過架，被上訴
    人不煮飯，伊只好去買菜，因伊非大手筆之人，故火鍋料多
    買了一些，被上訴人就當著家姐等客人面前說「你看益仔買
    這些要請你們」，自從那次以後，上訴人姐妹都不來伊家等
    情，作為上訴人係因被上訴人冷言諷剌、嘲弄，無法忍受此
    精神上之虐待，才於88年11月30日離家出走（詳上訴人於原
    審民事準備狀所狀，參原審卷第35-39頁），然上訴人所舉
    之前揭各事由，或係64年或70年間發生，最遲亦係在84年間
    發生，距上訴人於88年離家獨居在外，相距至少數年之久則
    參其事由，亦不乏生活中瑣碎之事，且係因雙方意見不合或
    上訴人不滿被上訴人之表現所引起，並非因被上訴人有何挑
    釁之動作或言語所致，況事發後雙方亦仍繼續共同生活，徵
    之兩造教育程度復僅國小畢業，是其二人間縱因對事情之看
    法及觀念及做法不同而有爭吵之情，客觀上亦屬一時情緒性
    之言語衝突，當無故意貶抑、侮辱或嘲笑對方之意，上訴人
    復無法舉證證明其前開主張均為實在，故難認被上訴人對上
    訴人有何施以身體或精神上不可忍受之痛苦，致不堪繼續同
    居。是以，本院認兩造縱有有吵架之事實，然依上訴人所受
    侵害之程度，並未逾越夫妻通常所能忍受之程度，上訴人所
    舉上開各事由，應尚不足以構成精神上不堪同居之虐待程度
    ，其據此訴請離婚，洵無理由。
(四)、上訴人雖又稱被上訴人自78年即不願煮飯、洗衣、做家事，
    且每天藉故與上訴人吵鬧並屢以言語侮辱上訴人云云，但兩
    造之子即證人李政宜於原審及本院均否認被上訴人有自78年
    起即不願意煮飯、洗衣服、做家事之情，並於原審證稱：印
    象中被上訴人並未常與上訴人爭吵，或以言語污辱上訴人，
    且兩人睡覺前都會聊天、且兩造自88年921地震後迄今均未
    一起居住共同生活，因金錢上關係，上訴人認被上訴人不願
    意幫其解決債務問題，一氣之下即離家出走，被上訴人曾私
    底下叫他們找上訴人回來團圓，債務可慢慢解決，但上訴人
    不肯，並說除非被上訴人不在了，否則不願意回家（見原審
    卷第27頁反面、第28頁正面）；於本院亦證稱；伊家最大問
    題是在金錢，伊父親向鄰居借100多萬，其中6、70萬元借款
    原因不明，之前在調解時，伊爸也說伊非自願離婚的，而係
    因宗教信仰問題所致（本院卷第19頁反面-20頁），上訴人
    雖一再以其子即證人李政宜當時人在當兵不清楚家裡狀況，
    且已被被上訴人洗腦，中毒很深，證詞明顯偏袒被上訴人，
    指摘其證詞不可採云云，然上訴人在證人當兵之期間，仍會
    打電話至軍中與證人聯絡，並告知家裡之財務狀況，已據李
    政宜於本院證述屬實（本院卷第30頁）；衡情證人李政宜係
    兩造家庭成員之一，就兩造同居時之相處情形如何，核屬其
    親自見聞之事，且其身為兩造之子，自無設詞偏袒任何一方
    之必要，而證人於88年間雖當兵，但其與家人之間，並非因
    此就斷絕往來，是其就家裡狀況如何，當無毫無所悉之理，
    上訴人復無法舉證證明其證詞有何不實之事，證人李政宜所
    證自足採信。
五、次查，上訴人固又主張：88年10月間兩造又吵架，其間伊曾
    載被上訴人二姐女兒至大里地政課辦資料回來後，無中餐，
    被上訴人姪女說你兒子在賣滷肉飯到那邊拿就好，但拿回來
    後卻遭被上訴人冷言冷語說：你兒子都不敢靠了還至兒子那
    兒拿飯云云，然被上訴人因上訴人當時罵兩造所生之長子「
    死竹尾」以後不要再靠他，後來又去找他拿滷肉飯，伊才向
    他說：你不是說不要再靠大兒子，怎麼還去跟他拿滷肉飯，
    伊係以平常口氣跟他說，並非罵他等情，已據被上訴人陳述
    明確（本院卷第20頁正、反面），上訴人亦坦承伊於88年間
    確實因經商失敗，而跟三個兒子開會，並向兒子說家裡欠人
    家那麼多錢希望大兒子能賣掉房子處理債務，但伊大兒子表
    示賣房子不用講，伊才說兒子不敢靠，並於離家前半個月向
    被上訴人說伊決定出去流浪等語（參原審卷第39頁及本院卷
    第20頁反面），由兩造之陳述互核以觀，可知上訴人離家之
    主要原因與其債務高築及無力處理債務脫離不了關係，而當
    時整個家庭既因財務狀況無法清償，上訴人復因是否賣房子
    ，與長子意見不合，家庭之氣氛與其父子間之互動難免已緊
    繃，被上訴人因此向上訴人表示：「才說兒子不敢靠又向他
    拿滷肉飯」，衡情亦事出有因，且隱含上訴人講話不要太絕
    之意，故不能以此偶發之單一事件，即謂被上訴人有何長期
    對上訴人冷言冷語之情，更何況被上訴人對上訴人說此話僅
    一次而已，亦經證人李政宜於原審證述屬實，此外上訴人又
    無法舉證證明被上訴人有何其他不堪同居之虐待，是以不能
    僅因其一句話，即為上訴人有利之認定。
六、再查，上訴人雖又以兩造間已分居12年，彼此間均無往來，
    婚姻已出現無法挽回之破綻程度，據此訴請離婚，然兩造之
    所以無法共同生活，係因上訴人於88年間對外積欠約四百五
    十萬元之債務（本院卷第19頁反面）而自行離家所致，上訴
    人雖又於本院言詞辯論期間提出票據二張證明該二張票據係
    借款卻被被上訴人誣指為賭債等情，然被上訴人係因上訴人
    常去借錢的地方賭博，所以認為該二張票據應係賭債，已據
    被上訴人陳述明確，且上訴人本人亦不否認有去打衛生麻將
    之事實（本院卷第30頁反面），再加上證人李政宜亦證稱上
    訴人之債務中尚有約6、70萬元之原因不明（本院卷第19頁
    反面）；上訴人雖主張該6、70萬元之欠款係屬借款（本院
    卷第20頁）；但無法舉證以實其說，被上訴人因此質疑該部
    分之債務係屬賭債，並非全然無據。參以本件上訴人身為一
    家之主，在面對經濟變故之際，理應與家人共度難關，而非
    一走了之，然上訴人卻兀自離家，並將龐大之債務留由被上
    訴人母子獨自面對及承擔，對被上訴人而言，無寧雙重打擊
    ，更何況上訴人對外積欠之債務，依其所述已高達四百五十
    餘萬元，此顯非一般薪水家庭所能負擔，被上訴人縱因此不
    滿並質疑其負債之真正原因，亦出於人情之常，自不能足據
    為上訴人離家之正當事由。
七、更查，上訴人固又以：兩造於分居期間，被上訴人均無挽回
    婚姻重修舊好之意，更無積極彌補婚姻裂痕之舉，可見兩造
    已無夫妻之感情亦無法期待繼續維持婚姻，且上訴人就兩造
    婚姻難以維持並無可歸責之處，或縱認上訴人有可歸責之處
    ，應認被上訴人應負較重之責任，據以主張依民法第1052條
    第2項之規定請求離婚應屬有理由等語。惟被上訴人自上訴
    人離家後，始終為持家而努力，並已付清上訴人對鄰居之部
    分欠款，且被上訴人於分居期間亦鼓勵其子去找上訴人回來
    一起面對問題，但為上訴人所拒，並堅持其母不在，始願返
    家，已經證人李政宜於本院證述屬實，參以上訴人於原審99
    .12.3.民事準備書中亦自陳：小兒子找到我時，叫我回去，
    我向他表示他母親在的一天，我一步也不願回去…我要親眼
    看她（指被上訴人）的下場（原審卷第42-43頁），可見被
    上訴人確有透過其子向上訴人轉達一家團圓之心意，但為上
    訴人所堅拒，是在上訴人未改變其想法以前，被上訴人縱有
    心挽回婚姻，亦因上訴人之態度過於強硬而無轉圜之空間，
    而上訴人是否改變心意，此非被上訴人所能左右，故不能因
    上訴人拒絕返家，即反過來究責被上訴人之努力不夠，本院
    綜合上情，認兩造自88年間起分居迄今，固未實質共同生活
    ，而有破綻之情，但比較兩造之有責程度，應以上訴人應負
    之責任較重，依前開說明，上訴人自不得依民法第1052條第
    2項之規定訴請求離婚。
八、綜上所述，並無證據足資證明上訴人有受被上訴人不堪同居
    虐待，且兩造之婚姻雖有難以維持婚姻之重大事由存在，應
    以上訴人應負之責任較重，故上訴人依民法第1052條第1項
    第3款、第2項之規定，請求判決離婚，均無理由，原審因之
    駁回其離婚之請求自無不合，上訴人仍執前詞據以提起本件
    上訴核無理由，其上訴應予駁回。
九、本件事證已臻明確，兩造所為之其他主張、陳述並所提之證
    據，經審酌後，認均與本件之結論無礙，無逐一論述之必要
    ，併予敘明。
據上論結：本件上訴為無理由，依民事訴訟法第四百四十九條第
一項、第七十八條、判決如主文。
中    華    民    國   100    年    3     月    29    日
                民事第二庭    審判長法  官  邱森樟
                                    法  官  翁芳靜
                                    法  官  謝說容
以上正本係照原本作成。
如對本判決上訴，須於收受判決送達後20日內向本院提出上訴書
狀，其未表明上訴理由者，應於提出上訴後20日內向本院提出上
訴理由書（須按他造人數附具繕本）。
上訴時應提出委任律師為訴訟代理人之委任狀。具有民事訴訟法
第466條之1第1項但書或第2項之情形為訴訟代理人者，另應附具
律師及格證書及釋明委任人與受任人有該條項所定關係之釋明文
書影本。如委任律師提起上訴者，應一併繳納上訴審裁判費。
                                      書記官胡美娟
中    華    民    國   100    年    3     月    29    日
                                                      Ａ